臺灣高等法院臺中分院民事判決　九十三年度建上更(一)字第九號
　　　上　訴　人　中華工程股份有限公司
　　　法定代理人　甲○○
　　　訴訟代理人　李家慶　律師
　　　被上訴　人　台中市環境保護局
　　　法定代理人　張皇珍
　　　訴訟代理人　林志忠　律師
右當事人間請求給付工程款等事件，上訴人對於中華民國九十一年五月三十日台灣台
中地方法院八十九年度重訴字第九一五號第一審判決提起上訴，經最高法院第一次發
回更審，本院於九十四年四月十九言詞辯論終結，判決如左：
    主    文
原判決關於駁回上訴人後開第二項之訴及該部分假執行之聲請暨訴訟費用之裁判（除
確定部分外）廢棄。
右廢棄部分，被上訴人應再給付上訴人新台幣伍佰零柒萬玖仟貳佰參拾玖元，及其中
貳佰伍拾陸萬伍仟零捌元自民國八十九年五月二十七日起至清償日止，按年息百分之
五計算之利息。
中華工程股份有限公司其餘上訴駁回。
第一、二審訴訟費用（除確定部分外）由上訴人負擔十分之一，餘由被上訴人負擔。
本判決第二項所命給付，於上訴人以新台幣壹佰陸拾玖萬陸仟元現金或同面額之合作
金庫銀行股份有限公司東台北分行可轉讓定期存單後，得假執行，但被上訴人如於執
行標的物拍定或變賣前，以新台幣伍佰零柒萬玖仟貳佰參拾玖元為上訴人供擔保後，
得免為假執行。
    事    實
甲、上訴人方面：
一、聲明：求為判決：
（一）原判決關於上訴人敗訴部分廢棄。
（二）被上訴人應再給付上訴人新台幣（下同）五百七十二萬一千零六十六元，及其
      中二百五十六萬五千零八元自民國（下同）八十九年五月二十七日起至清償日
      止，按週年利率百分之五計算之利息。
（三）上訴人願供現金或同面額之合作金庫銀行東台北分行可轉讓定期存單為擔保，
      請准宣告假執行。
二、陳述：除與原判決所載相同部分予以引用外，補述略稱：
（一）兩造於八十四年三月七日所訂立之系爭合約書第二十三條雖有上訴人如未依約
      完工應付違約金之約定，但兩造間就變更後之新增項目部分，並未約定上訴人
      若逾期完工應支付懲罰性違約金之約定，兩造就此既無意思表示存在，被上訴
      人即不得就新增項目部分，在雙方無意思合致之情形下，認有原工程合約書第
      二十三條之適用，被上訴人主張上訴人應受違約罰款，而由上訴人應領取之系
      爭工程款中扣除，即非有據。
（二）系爭工程約定之完工期限為八十六年九月十六日，而非被上訴人主張之八十六
      年九月一日。
（三）退步言之，若上訴人應受逾期完工罰款，上訴人主張系爭合約約定之違約金過
      高，請依民法第二百五十二條規定酌減違約金，另系爭工程大部分已依約如期
      完工，請依債權人即被上訴人因一部履行所受利益，減少違約金。
（四）
    再就估驗計價實際作業程序來看，以第二次估驗為例，第二次營繕工程估驗計
      價單（參見前審卷附上證一號）係由被上訴人依當月所完工部分製表，交由上
      訴人簽認，若被上訴人認為上訴人所承作之工作如有營繕工程投標須知第八條
      第五項之情事者，得停止計價，或有任何瑕疵亦可從計價單予以刪除暫不計給
      ，其決定權均在被上訴人手中，完全符合工程合約書第二十一條第二款手改之
      約定及營繕工程投標須知第八條第二項之規定，被上訴人應於各月底前，完成
      當月所完工部分之估驗計價及付九成款。若被上訴人未於當月底付九成款，依
      工程合約書第二十四條第一款之規定：「甲方（指被上訴人）有按期（即指按
      月）付款之義務，如每期付款超過上開各條規定七日以上，致乙方（指上訴人
      ）遭受損失，應由甲方賠償之。」是即逾次月七日猶未付款，即應對上訴人負
      遲延之損害賠償責任。
    本件上訴人先後六次申請，分別於八十四年七月二十日、同年十月十七日、八
      十五年一月三十一日、同年五月二十七日、同年十二月三十日、八十六年六月
      二十四日，表示各該期完工，依工程合約書第二十一條第二款手改之約定及營
      繕工程投標須知第八條第二項之規定，被上訴人就各該月份工程告一段落者，
      自應分別於當月底，即八十四年七月底、同年十月底、八十五年一月底、同年
      五月底、同年十二月底、八十六年六月底，完成各該月之估驗計價及付款九成
      ，逾次月七日被上訴人猶未付該期款，被上訴人即應依工程合約書第二十四條
      第一款之規定，分別自逾次月七日起，即八十四年八月八日、同年十一月八日
      、八十五年二月八日、同年六月八日、八十六年一月八日、八十六年七月八日
      起至清償日止，賠償上訴人因遲延所生之損害。
    本件上訴人就前開六次申請，依請見第一審卷附原證三十二所示之「台中市垃
      圾衛生掩埋場第三期土建工程歷次估驗款遲延利息損失表」僅分別請求自八十
      四年八月二十六日（少請求十八日）、同年十一月二十三日（少請求十五日）
      、八十五年三月九日（少請求二十九日）、同年七月三日（少請求二十五日）
      、八十六年二月五日（少請求二十八日）、八十六年七月三十一日起（少請求
      二十三日）至被上訴人為付款之日止計算之遲延損害，較依工程合約書第二十
      四條第一款可得請求者減縮，權利人僅為一部請求，自為法之所許。從而就此
      六次估驗計價付款遲延部分，上訴人本於手改之工程合約書第二十一條第(二)款
      、營繕工程投標須知第八條第二項、工程合約書第二十四條第(一)款之約定、民
      法第二百三十一條第一項及同法第二百三十三條第一項之規定，請求按年息百
      分之五計算之遲延利息損害，合計三百五十五萬零九百十九元（其計算式詳請
      見第一審卷附原證三十二所示之「台中市垃圾衛生掩埋場第三期土建工程歷次
      估驗款遲延利息損失表」），洵屬正當。
三、證據：引用原審立證方法。
乙、被上訴人方面：
一、聲明：求為判決：
（一）駁回上訴人之上訴。
（二）如受不利判決願供擔保請准免予假執行。
二、陳述：除引用原判決書之記載外，補稱：
（一）最高法院判決所指摘　鈞院上訴審判決之上述理由，誠屬誤謬，茲敘明於后：
   (1) 按兩造合約書第二十三條固約明逾期責任以可歸責於上訴人之事由，始有違約
      金約定之適用（參附件一：工程合約書、本63-69）。惟查：
    按兩造合約書第十五條約明：「工期延長：因下列原因及因甲方之影響，致不
      能工作時，得照實際情況延長工期：(一)人力不可抗拒之事故。(二)甲方之延誤。
      」；抑有進者，按系爭工程投標須知（附件三、本72-74）第七條二款規定：
      「因故延期：除非因工程數量臨時增加或因天災人禍確為人力所不可抗拒而需
      延長完工日期外，乙方（即上訴人）不得向甲方（即被上訴人）申請延長工期
      」。然，本件經兩造於工程期間合意延展工期合計共三十日曆天（兩造當庭均
      無爭執），其中業已包含八月十七日溫妮及八月二十九日安珀颱風來襲，兩造
      合意延展工期二日，兩造合約既未規定修復期間得予延長工期，況上訴人自始
      至終均未提出修復日數之憑據，既已因颱風合意工期延長二日，上訴人未即時
      提出異議，最高法院此一指摘，顯屬無據。
    況且，第一審判決依上訴人之請求酌減違約金，已就颱風來襲核定應延展工期
      四日（較合意二日再加計上訴人請求延展二日，此部分上訴人未上訴而判決確
      定），理由略以：『本院審酌原告上開八十六年九月八日中工台中發字第二六
      ０六號致旭豪公司函載明：「八月十七日溫妮及八月二十九日安珀颱風來襲無
      法施工，本所因恐邊坡遭雨沖刷影響完工工期，遂以中工發字第二四０二及二
      五四一號函請免計工期四天‧‧‧」，暨被告僅同意免計工期二天（八月十七
      日、八月二十九日），亦即被告同意展延之日數較原告申請展延之日數尚不足
      二日，認本件違約金應以逾期日數八日（即逾期日數十日再減二日）計算為相
      當。』等語即可知之，故本件因颱風延展工期業已如上訴人當初申請四日為核
      定，最高法院未究明此節，誠有誤會。
    按工作物之毀損、滅失之危險於定作人受領前，由承攬人負擔，民法第五百零
      八條第一項前段定有明文，故工作物在交付前，如因不可歸責於雙方當事人之
      事由致有毀損滅失情事，承攬人仍負應善盡修護之義務。上訴人辯稱遲延完工
      十日係颱風不可抗力所致之損壞云云，冀圖卸責。本件工程縱有因颱風過境而
      受損壞之情形，然颱風侵襲之時間為八月二十九日，是該損壞之情事於八月二
      十九日即已造成，上訴人自當儘速修補完工以符契約之本旨，詎上訴人未思此
      途，旋於未經修補完成前之九月一日即以中工台中發字第二五四二號函（詳
      證五、本142）申報該工程已於八月三十日竣工，顯然無視該等損壞情形之存
      在，況且，前開監工單位之簽註意見中亦指出「第二口地下監測井遭損壞，尚
      修理中」，對照中央產物保險股份有限公司之出險通知書（詳證六、本143 ）
      載述內容以觀，該監測井於八十六年八月二十三日即遭碰損無法啟動運轉，上
      訴人無視此情，於該損壞修復前即申報完工，未善盡即時修護之責，顯有過失
      ，其情灼然。
   (2) 查兩造間於八十四年三月七日所訂立之工程合約書第四條約定：「工程期限：
      本工程應於雙方簽訂合約後十日內開工，並於參佰陸拾伍日曆天內完成」。又
      因系爭工程進行一部後，被上訴人嗣因里民抗爭而變更設計，兩造於八十六年
      五月九日方就原合約變更設計新增項目部分完成議價，又兩造均主張變更設計
      新增項目之完工期限之計算，係自八十六年五月十日起算，追加工期，有被上
      訴人工地會報紀錄、被上訴人函文在卷可按（見原審卷第六十、六二頁），上
      開變更設計新增項目經設計監造單位旭豪公司核定八十五日曆天之工期，並明
      指上開工期開始與終了之曆日（自八十六年五月十日起至八十六年八月二日止
      ），加計兩造合意延展工期三十日（如前所述），共一百一十五日曆天，工期
      自八十六年五月十日計列，應於八十六年九月一日完工，惟上訴人實際完工日
      為八十六年九月十一日，參照旭豪公司於上訴人中工台中發字第二五四二號
      函簽註意見「目前尚有北側土堤邊坡因颱風過境遭部份流失，修補中，及第二
      口地下監測井遭損壞，尚修復中，其餘均完成；依現場實際施作情形於九月十
      一日全竣工」（詳證五、本142），足見系爭工程之完工日確為九月十一日，
      逾期完工十日無訛。
   (3) 就上訴人可否主張被上訴人遲付六次估驗款乙節，此部分兩造主張適用之合約
      條項不同，次業經歷審多次爭點整理、言詞辯論，並於歷審判決書中交代稽詳
      ，最高法院指摘原上訴審判決對上訴人提出之攻擊方法，恝置不論，容有誤會
      。
  　查工程合約書第二十四條第一項固規定：「甲方有按期付款之義務，如每期付
      款超過上開各條規定七日以上，致乙方遭受損害，應由甲方賠償之」，然關於
      甲方即被上訴人應付款之確切時間，契約書中並無明文之約定；對此，上訴人
      雖援引工程合約書第二十一條第二項（手改修正版）之約定為據，惟本件之爭
      點厥為：究係何造有按月辦理估驗之義務？上訴人報請估驗時，被上訴人是否
      即有付款義務？就此部分，兩造契約約款依序臚列如下：
  　I、營繕工程投標須知第八條第二款規定：「開工後每月辦理估驗一次支付該期
        估驗計價之九成款。」
    II、工程合約第二十一條第二款規定（未修正印刷版）：「工程開工後每十五日
        甲方將乙方在該期內完成之工程估驗計價，支付該期工程估驗計價百分之九
        十五，如遇物價指數應予調整時，則在每月底按進度計算補行計價。」
    III、工程合約第二十一條第二款規定（手寫修正版）：「工程開工後每月甲方將
        乙方在該期內完成之工程估驗計價，支付該期工程估驗計價百分之九十。」
    Ⅳ、工程合約書補充說明書附註一規定：「本工程合約第二十一條第二款修正為
        ：工程開工後每十五日得由乙方申請甲方就該期內完成之工程估驗計價檢驗
        合格後，支付該期估驗計價百分之九十五。」
    本件殊不問上開條款之約定，事實上僅係就工程進行中關於估驗工程進度並計
      算價金之時間，予以明文而已，至於給付各期工程款之確切日期究竟為何，根
      本迄未明文規定，要難據以為被上訴人應給付價金之請求權基礎。然查，工程
      合約第二十一條第二款（手寫修正版）僅將印刷版約款之「十五日」改為「月
      」、「百分之九十五」改為「百分之九十」，並刪除後段「按物價調整」之約
      款而已，並未排除工程合約書補充說明書附註一之適用，否則於兩造簽約修改
      同時，必會將合約後附之工程合約書補充說明書附註一刪除，或明文排除其適
      用。況補充說明附註一之規定係專為修正工程合約第二十一條第二款之規定而
      設，且其規定相較於工程合約第二十一條第二款之規定更加具體、明確，故本
      件仍有補充說明書附註一約款之適用，僅解釋上應將補充說明附註一約款中之
      「十五日」改為「月」、「百分之九十五」改為「百分之九十」，即謂「工程
      開工後，每月得由乙方（即上訴人）申請甲方（即被上訴人）就該期內完成之
      工程估驗合格後，支付該期估驗計價百分之九十」。足見上訴人有先報請估驗
      之義務，被上訴人之付款義務並非自上訴人報請估驗時起算，至少須嗣估驗完
      畢確認已完成之工程範圍後，始能確定被上訴人應付之金額，其情至明。
    承上，「按月報請估驗」既係投標廠商即上訴人之義務（併可參照營繕工程合
      約第八條第五款之規定），是以本件係上訴人違反規定未按月報請估驗在先，
      竟反指被上訴人未按其報請之日付款，上訴人之請求顯然有違契約之誠信、公
      平原則。況以，「報請估驗」僅係由承攬人表明其已完工之工程，要求會同查
      估檢驗已完成之工程項目及工程款之金額而已，至於估驗結果是否確與承攬人
      所報驗之工程項目相同、是否符合定作人之要求等情，均尚待確定，自難遽以
      承攬人「報請估驗」即認為定作人之付款期限已屆至，執是之故，工程估驗款
      之給付，定作人仍待完成估驗程序俾確定已完成工作之數額後，待承攬人送達
      發票正式提出請求該期工程款之意思表示後，定作人始有付款義務，此一解釋
      ，不僅合於兩造合約書上開約定之文義及論理，復與交易習慣、工程慣例不相
      違背，另徵諸兩造歷次估驗計價及付款之實際流程，亦與上開程序相同（參照
      被上訴人所提附件六至附件九估驗計價資料及流程、本86-89、97-137），並
      可參照上開工程合約第十九條第一款之規定可知，上訴人逕以伊報請估驗之日
      為計算被上訴人遲延付款之基準，並指被上訴人應賠償伊三百九十三萬八千七
      百九十二元云云，確屬無由。
    況且，被上訴人機關於受理原告報請估驗後，依行政程序法簽核派員估驗，均
      發現計價單之記載有非該次估驗項目（詳附件九之二營繕工程第二次估驗計價
      單、附件九之三營繕工程第二次估驗計價單、附件九之五上訴人中工台中發
      字第五四八號函、本103-112、113-117、128-137）與現場丈量不符（詳附件
      九之二工程估驗紀錄、附件九之四八十五年九月十三日營繕工程驗收紀錄、本
      103-112、118-127）、部分施工缺失（詳附件九之二營繕工程第二次估驗計價
      單、附件九之三第三次工程估驗紀錄、附件九之四八十五年九月十三日營繕工
      程驗收紀錄）、因展期、變更設計暫緩計價（詳附件九之四上訴人八十五年八
      月九日函、本118-127）‧‧‧等情，被上訴人乃委請上訴人重新估價或修補
      瑕疵，上開所舉，均非因可歸責於被上訴人之事由，致無法如期完成估驗計價
      ，上訴人亦俟更正估驗計價表或修補瑕疵後，始開具發票向被上訴人機關請款
      ，自應以「送達請款發票時」被上訴人始有付款義務；更遑論上訴人於上開歷
      次報請估驗及付款程序（自八十四年七月迄八十七年七月歷時三年）中，均未
      曾提出異議或催告被上訴人機關按期付款，遲至八十九年五月二十六日始寄存
      證信函為本件之請求，益足證明兩造基於互信互諒，依循工程慣例辦理，即被
      上訴人允准上訴人毋須每月按期報請估驗，待其完成一定階段始報請估驗，俟
      估驗完成由上訴人出具發票請款，被上訴人據以付款之便宜措施，無非避免每
      月估驗之繁瑣及勞力時間費用之浪費。
  　綜右所陳，縱認被上訴人確有遲延付款之情事，至少應以上訴人正式就確定之
      金額出具發票請款時，被上訴人始有付款義務。衡諸工程合約書第十九條第一
      款：「甲方（即被上訴人）接獲乙方（上訴人）工程完成之通知時，甲方應於
      十五日內初驗，俟初驗合格後，經甲方通知乙方送達領款發票日起三日內付清
      承包價款」及工程合約書第二十四條第一項：「甲方有按期付款之義務，如每
      期付款超過上開各條規定七日以上，致乙方遭受損害，應由甲方賠償之」之規
      定，被上訴人應在上訴人送達領款發票日起三日內始生付款義務，並加計七日
      寬限期起按年息百分之五付遲延損害賠償責任。本件工程六次估驗實領工程金
      額、發票日期、付款日期詳如證物四（本141）：歷次請款發票明細表所示，
      原審爰依上開規定判決被上訴人應給付上訴人三十九萬四千八百六十一元，並
      無違誤，尚屬合理。
  ６、綜右所陳，最高法院判決所指摘　鈞院上訴審判決之上述理由，誠屬無由，原
      一、二審判決洵無違誤。
三、證據：引用原審立證方法。
      理      由
壹、程序方面：上訴人之法定代理人原為沈慶京，民國（以下同）九十三年六月九日
    變更登記為甲○○，有上訴人公司變更登記表一份附卷可稽（見本院卷第五十五
    至五十八頁），上訴人具狀聲明承受訴訟（見同卷第五十三頁、五十四頁），核
    無不合。
貳、實體方面：
一、本件上訴人起訴主張：兩造於民國（下同）八十四年三月七日訂立承攬工程契約
    ，由上訴人向被上訴人承攬台中市垃圾衛生掩埋場第三期土建工程（下簡稱系爭
    工程或系爭工程契約，本院前審卷125-131），而該工程已於約定期限屆至前全
    部完工，詎被上訴人竟以上訴人逾期十日為由扣款新台幣（下同）三百二十萬六
    千二百六十元（下簡稱系爭逾期完工扣款），且被上訴人在工程期間遲延給付八
    十四年七月二十日、十月十七日、八十五年一月三十一日、五月二十七日、十二
    月三十日、八十六年六月二十四日等六期估驗工程款（下簡稱系爭估驗款）及遲
    延給付工程尾款（下簡稱系爭工款尾款），合計三百九十三萬八千七百九十二元
    並應按法定利率即年息百分之五加計遲延利息．（系爭逾期完工扣款、系爭估驗
    款、系爭工款尾款等三項，合計七百十四萬五千零五十二元），為此依系爭承攬
    工程契約之法律關係，提起本件訴訟。
    被上訴人則以：本件工程完工期限為八十六年九月一日，上訴人遲至八十六年九
    月十一日始完工，被上訴人依約按逾期日數十日扣款並無違誤；至於被上訴人給
    付上訴人之各期工程款均本於契約之約定，並無拖欠等語置辯。
二、本件上訴人於原審起訴聲明，求為判決：(一)被上訴人應給付上訴人七百十四萬五
    千零五十二元，及其中三百二十萬六千二百六十元自民國八十九年五月二十七日
    起至清償日止，按週年利率百分之五計算之利息。(二)上訴人願供現金或同面額之
    中國國際商業銀行大安分行可轉讓定期存單為擔保，請准宣告假執行。原審對於
    上訴人之請求，判決上訴人部分勝訴（即：被上訴人應給付上訴人新台幣壹佰肆
    拾貳萬參仟玖佰捌拾陸元《含系爭逾期完工扣款二日即六十四萬一千二百五十二
    元、系爭估驗款三十八萬七千八百七十三元【查原審雖將三十八萬七千七百六十
    六元，誤為三十八萬七千八百七十三元，但兩造同意以三十八萬七千八百七十三
    元計算，見本院卷第二六七頁】及系爭工款尾款三十九萬四千八百六十一元》，
    及其中新台幣陸拾肆萬壹仟貳佰伍拾貳元自民國八十九年五月二十七日起至清償
    日止，按週年利率百分之五計算之利息。），並駁回上訴人其餘之訴，並就上訴
    人勝訴部分，為附條件假執行及免為假執行之宣告，上訴人就其敗訴部分，上訴
    聲明不服，求為判決：(一)原判決關於上訴人敗訴部分廢棄。(二)被上訴人應再給付
    上訴人五百七十二萬一千零六十六元（含系爭逾期完工扣款八日即二百五十六萬
    五千零八元及系爭估驗款三百一十五萬六千零五十八元），及其中二百五十六萬
    五千零八元自民國八十九年五月二十七日起至清償日止，按週年利率百分之五計
    算之利息。(三)第一、二審之訴訟費用由被上訴人負擔。(四)上訴人願供現金或同面
    額之中國國際商業銀行大安分行可轉讓定期存單為擔保，請准宣告假執行。被上
    訴人則求為判決駁回上訴，第一、二審之訴訟費用由上訴人負擔，如受不利判決
    ，願供擔保，請求准免為假執行。（查被上訴人就系爭工程尾款（即三十八萬七
    千八百七十三元）敗訴部分，並未上訴）。
三、查本件上訴人於八十四年三月七日向被上訴人承攬系爭工程，工程進行中業經陸
    續估驗計價並給付各期估價計價金額百分之九十之工程款（其估驗計價金額、付
    款金額及付款日期詳如上訴人九十年二月一日補充理由狀所附原證「估驗款遲
    延利息損失表」所示、原審卷110），上開工程已經全部完工並經驗收合格，惟
    被上訴人以上訴人逾期完工十日為由扣款三百二十萬六千二百六十元，上訴人已
    於八十九年五月二十六日寄發存證信函為本件請求等情，為兩造所不爭執，並有
    系爭工程合約書（原卷30-36）、補充說明書附註（原卷37-38）、營繕工程投標
    須知（原卷40-42）、補充說明書（原卷43-45）、營繕工程結算驗收證明書（原
    卷379、400）、存證信函及掛號函件收件回執（原卷349-359）等等，在卷可證
    （見原審卷二九至五三頁、第三四八至三六二頁），自堪信真實。又上訴人依系
    爭承攬工程契約之法律關係請求上開逾期完工十日扣款三百二十萬六千二百六十
    元及遲延給付六期估驗款及工程尾款計三百九十三萬八千七百九十二元，總計七
    百一十四萬五千零五十二元，被上訴人既以前情置辯，爰分別審究(一)逾期完工扣
    款部分：上訴人有無逾期完工之情事？
    (二)工程款遲延損失部分：被上訴人有無遲延給付系爭估驗款及工程尾款之情事？
四、首就上訴人有無逾期完工乙節審究於后：
  (一)查兩造間於民國八十四年三月七日所訂立之台中市垃圾衛生掩埋場第三期土建工
    程合約書（下稱工程合約書）第二十三條約定：「逾期責任：由於乙方（指上訴
    人）之責任未能按第四條規定期限內完工，每過期一天須扣除工程總價千分之一
    」，第四條約定：「工程期限：本工程應於雙方簽訂合約後十日內開工，並於參
    佰陸拾伍日曆天內完成」，有系爭契約書可按。被上訴人認上訴人遲延完工十日
    ，而依前開第二十三條之規定，扣款三百二十萬六千二百六十元作為懲罰性違約
    金。又查系爭工程進行一部後，被上訴人嗣因里民抗爭而變更設計，兩造於八十
    六年五月九日方就原合約變更設計新增項目部分完成議價，又兩造均主張變更設
    計新增項目之完工期限之計算，係自八十六年五月十日起算，追加工期，有被上
    訴人工地會報紀錄、被上訴人函文在卷可按（見原審卷第六十、六二頁）。又上
    訴人雖主張上開變更設計工程工期為九十五日工作天，然為被上訴人所否認，查
    上開變更設計新增項目經設計監造單位旭豪公司核定八十五日曆天之工期，並明
    指上開工期開始與終了之曆日（自八十六年五月十日起至八十六年八月二日止）
    ，上訴人致旭豪公司函亦表明：「本案追加工程原訂八十六年八月二日竣工，因
    天候因素環保局同意展延二十二日曆天至八十六年八月二十四日止，因八十六年
    八月七日至八月十二日豪大雨來襲，環保局再同意展延六日曆天，因此工期應計
    算至八十六年八月三十日止．．．」等語，此有旭豪公司八十六年六月四日旭
    中字第０四四號函、八十六年六月十六日旭中字第０四七號函、上訴人八十六
    年九月八日中工台中發字第二六０六號函及被上訴人致審計機關之八十六年九
    月二十四日環行字第二０一七二號函可憑（見原審卷第一０九、九六、九七、
    六九頁）。參以本件施工期間多次延展工期均按「日曆天」計算，有上訴人公司
    上開函文及被上訴人八十六年八月十三日環場字第一六五七四號、八十六年八
    月二十四環場字第一七二三六號、八十六年十月十三環場字第二０八四三號
    函可佐（見原審卷第六四至六六頁）。足見兩造係以八十五「日曆天」計算工期
    ，並非以九十五「工作天」計算工期，堪以認定。抑有進者，按系爭工程投標須
    知第七條二款規定：「因故延期：除非因工程數量臨時增加或因天災人禍確為人
    力所不可抗拒而需延長完工日期外，乙方（按即上訴人，下同）不得向甲方（按
    即被上訴人，下同）申請延長工期」，有該投標須知在卷可參（見原審卷第四０
    、四一頁）；又據系爭工程契約書第十三條約定：「工程變更：甲方對工程有隨
    時變更計畫及增減工程數量之權，乙方不得異議，對於增減數量，雙方參照本合
    約所訂單價計算增減之．．．」，亦有該契約書可考（見原審卷第三二頁），查
    延長工期既須向被上訴人申請，被上訴人自有核准工期為八十五日權限至明；加
    以被上訴人追加工程期間又同意上訴人展期三十日（分別延長二十二日、六日、
    二日），有被上訴人函文可參（見原審卷第六四至六六頁），即八十五日加上三
    十日，合計一百一十五日，顯已超過上訴人主張之九十五日，是上訴人主張追加
    系爭工程工期為九十五日工作天云云，委不足取。又上開系爭工程之追加部分，
    仍不失系爭工程本質，自有系爭工程契約等之適用，是上訴人辯稱已無系爭工程
    契約等之適用云云，顯不足取。
  (二)查系爭工程變更設計新增項目應以八十五日曆天計算工期，既如前述，又上訴人
    主張，系爭工期縱為八十五日曆天，然依系爭工程補充說明書第十四條第一項第
    三款（本院前審卷133）規定：「每週星期日一天得列為免計工期」，而將週日
    免計工期（計十三日），最後應完工期限即為八十六年九月十六日，縱依被上訴
    人所主張上訴人係於八十六年九月十一日完工，上訴人並無遲延完工云云，但為
    被上訴人所否認。按國內工桯界之慣例，工期計算方式分為「工作天」、「日曆
    天」、「限期完工」等三種方式：而所謂「工作天」乃指工地能實際工之天數。
    所謂「日曆天」乃指工程自開工日起工期按曆法計算以事實上連續計算日曆日曆
    天數為準。所謂「限期完工」，乃指承攬人應於契約所規定之日期完成工作。（
    參閱王伯儉著，工程人員契約法律實務第一０九至一一一頁）。次查兩造八十五
    日曆天工期係自八十六年五月十日起算至八十六年八月二日止，經展延工期二十
    二日曆天、六日曆天（自八十六年八月七日至八月十二日）後，工期應計算至八
    十六年八月三十日止，經核其關於日曆天之計算，並未扣除每週星期日不計工期
    。而兩造工程合約書及補充說明書附註係預先印製，其中工程合約書第四條之工
    程期限，同時印有「日曆天」、「工作天」之文字，並刪除「工作天」，而以三
    百六十五「日曆天」為準，有系爭工程契約書可考（見原審卷第三一頁）。又兩
    造訂約後，曾在八十五年三月一日起至五月十日止展延工期七十一天，亦據上訴
    人公司上開中工台中發字第八四二號記載甚明（見原審卷第二九０頁），足見
    兩造所稱「日曆天」之計算方式悉以曆日為據，並未扣除假日。抑有進者，兩造
    系爭工程施工規範「總則」之「一般規定」第十六條約定：「1.以日曆天計算，
    依契約規定辦理。2.凡以工作天計算，晴雨天之準則..。3.以工作天計算，下列
    假日得免計工期...。」，有該規範可參（見原審卷第四六至五十頁），足認上
    開「補充說明書附註」之文字應係預先印製以備契約當事人選擇以「工作天」計
    算工期時適用。本件契約既經兩造選擇以「日曆天」計算工期，且對「日曆天」
    之計算方式悉以曆日為準表示甚明。是上訴人主張上開工程期間仍應扣除週日共
    十三天不計工期，即屬無據。又依系爭工程補充說明書第十四條第一項第三款固
    規定：「每週星期日一天得列為免計工期」，然此非但與「日曆天」之含義相牴
    觸，且其規定週日「得」免計工期，而非週日「應」免計工期，自無必須將「週
    日」自工期中扣除餘地，是上訴人前詞抗辯「週日」應自工期中扣除云云，顯有
    誤會。
  (三)按工作毀損、滅失之危險，於定作人受領前，由承攬人負擔，如定作人受領遲延
    者，其危險由定作人負擔，民法第五百零八條第一項定有明文。此為承攬契約關
    於工作物危險負擔之規定，故工作物在交付前，如因不可歸責於雙方當事人之事
    由致有毀損滅失情事，承攬人仍負修復之義務。被上訴人主張上訴人係在八十六
    年九月十一日全部完工，與上訴人八十六年九月一日中工台中發字第二五四二
    號函（本院前審卷284）旭豪公司簽註意見：「一、目前尚有北側土堤邊坡植生
    因颱風過境遭部分流失，修補中，及第二口地下監測井遭損壞，尚修復中，其餘
    工作均完成」、「二、依現場實際施作情形於九月十一日全部完成」（見原審卷
    第六七頁）：及上訴人八十六年九月八日中工台中發字第二六０六號函（本院
    前審卷282）旭豪公司簽註意見：「一、截至八月三十日止尚有北側斜坡植生及
    南側環場道路ｃ+590至ｃ+800段遭颱風沖刷未施作完成，其餘大致完成」（見原
    審卷第九七頁）等語相符，堪信真實。上訴人雖以上開工程早已完工，係因颱風
    沖刷及第二口地下監測井遭碰損之不可歸責於上訴人事由致有未施作完成情事，
    縱係屬實，依首開規定，此一危險既應由上訴人負擔，上訴人主張其已完工云云
    ，即非可採。準此，本件工期應以八十五個日曆天計算，原定工期自八十六年五
    月十日起至同年八月二日止，加計延展工期三十日後，應以同年九月一日為完工
    期限。惟上訴人係在同年九月十一日完工，合計逾期日數為十日，上訴人主張其
    並未逾期云云，自非可採。
  (四)又按約定違約金過高者，法院得減至相當之數額，民法第二百五十二條定有明文
    。本件工程八十六年八月三十日完工期限屆至時尚有北側斜坡植生及南側環場道
    路ｃ+590至ｃ+800段未施作完成，及第二口地下監測井遭損壞，其餘工作大致完
    成，有上開函文之旭豪公司簽註意見可參，上開斜坡植生及環場道路同年月二十
    九日颱風豪雨沖刷所致，亦據上開簽註意見記載甚詳，而第二口地下監測井係同
    年七月十八日將ＧＩＰ管安裝完成，同年八月二十三日遭碰損，業據上訴人提出
    中央產物保險公司工程保險初步出險通知單乙紙為據（見原審卷第六八頁），審
    酌上開未能完工部分均係在完工期限當（八）月份下旬受損，上訴人為此應負每
    日按工程總價千分之一合計達三百二十萬六千二百六十元之逾期完工責任（即按
    變更設計辦理減帳後工程總價三億二千零六十二萬六千元計算，每日違約金三十
    二萬零六百二十六元，共違約十日），參以被上訴人機關八十六年十一月十四日
    因雙方系爭工程展延工期核計案會議結論，已就此項逾期責任所生糾紛獲致共識
    ：「請設計、監造單位考量『主體工程』與『變更設計工程』不可切分之整體性
    介面問題，重新核算工期函報本局憑辦」、「為考量甲乙雙方權益，有關雙方差
    異事項，應本誠意依合約妥善處理解決」等語，亦有被上訴人八十六年九月二十
    四日環行字第二０一七二號函所附會議結論可憑（見原審卷第六九頁），上訴人
    主張本件違約金過高等語，即屬有據。茲原法院審酌上訴人上開八十六年九月八
    日中工台中發字第二六０六號致旭豪公司函（本院前審卷282）載明：「八月
    十七日溫妮及八月二十九日安珀颱風來襲無法施工，本所因恐邊坡遭雨沖刷影響
    完工工期，遂以中工發字第二四０二及二五四一號函請免計工期四天．．．．」
    ，暨被上訴人僅同意免計工期二天（八月十八日、八月二十九日），亦即被上訴
    人被上訴人同意展延之日數較上訴人申請展延之日數尚不足二日，認本件違約金
    應以逾期日數八日（即逾期日數十日再減二日）計算始為允當，於法並無不合。
  (五)從而，本件被上訴人僅得按逾期日數八日扣款，上訴人請求本件逾期十日扣款在
    三百二十萬六千二百六十元，其中逾期日數二日合計六十四萬一千二百五十二元
    及其法定遲延利息之範圍內，即屬有據。又按民法第二百五十一條、第二百五十
    二條固分別規定：「債務已為一部履行者，法院得比照債權人因一部履行所受之
    利益，減少違約金。」；「約定之違約金額過高者，法院得減至相當之數額。」
    ，惟此違約金之酌減規定乃係賦與法官依兩造所提出之事證資料，斟酌社會經濟
    狀況並平衡兩造利益而為妥適判斷之權限（臺灣高等法院八十八年度上易字第二
    二號判決參照）。上訴人既抗辯被上訴人上開違約金過高云云，原法院依權限綜
    合判斷，予以酌減，自包含民法第二百五十一條、第二百五十二條規定在內，是
    上訴人抗辯應依民法第二百五十一條規定，再予酌減違約金云云，顯有誤會，併
    此明。
五、次就上訴人請求之工程款遲延損失部分予以審究：
  (一)按遲延之債務，以支付金錢為標的者，債權人得請求依法定利率年息百分之五計
    算之遲延利息，民法第二百三十三條第一項、第二百零三條定有明文。上訴人請
    求本件各期工程估驗款部分，自申請估驗日次月七日之翌日起，工程尾款部分，
    自領款發票送達起三日之翌日起，均至實際清償日止之法定遲延利息，合計三百
    九十三萬八千七百九十二元，係以被上訴人就上開付款責任有遲延情事，並以上
    開利息起算日之前一日為應給付之最後期限，故本件自應審究兩造關於上開工程
    估驗款及工程尾款約定之給付期限為何日？
  (二)工程尾款部分：
  1.本件兩造工程合約書約定：「乙方（即上訴人）於工程完成時，應即通知甲方（
    即被上訴人）：甲方於接獲乙方前項通知時，甲方應於十五日內初驗，俟驗收合
    格後，經甲方通知乙方送達領款發票日起三日內付清承包價款。」（第十九條(一)
    ）、「甲方有按期付款之義務，如每期付款超過上開各條規定七日以上，致乙方
    遭受損失，應由甲方賠償之。」（第二十四條(一)）上訴人主張兩造對於被上訴人
    給付工程尾款之義務定有確定期限，即屬有據。
  2.兩造對於系爭工程業經驗收合格，上訴人已在八十七年七月十四日送達領款發票
    予被上訴人等情既均不爭執，復據上訴人提出營繕工程結算驗收證明書、發票日
    期明細表及工程款遲延利息損失明細表等在卷為證，揆諸上開約定，被上訴人即
    有在同年月十七日以前（發票送達日加三日）付清承包價款之義務，惟被上訴人
    係在同年九月四日領得工程尾款復據兩造所不爭執，上訴人就上開遲延之給付，
    請求按實領工程金額六千七百三十九萬七千四百八十二元，請求自同年七月二十
    五日（上開應給付日期加計工程合約書第二十四條(一)之七日寬限期）起至九月四
    日止，合計四十二日之遲延利息三十八萬七千八百七十三元（計算式：00000000
    ×42÷365×5%＝387766）（查兩造於第二審同意以387873計算，已如前述），
    即屬有據，且被上訴人就此敗訴部分，並未上訴，合先明。
  (三)工程估驗款部分：
  1.兩造工程合約書第二十一條(二)約定：「工程開工後每月由甲方將乙方（指上訴人
    ）在該期內完成之工程估驗計價，支付該期估驗計價百分之九十。」（投標須知
    第八條(2)同此意旨）、第二十四條約定：「甲方（指被上訴人）有按期付款之義
    務，每期付款超過上開各條規定七日以上，致乙方遭受損失，應由甲方賠償之。
    」，有系爭工程契約可按（見原審卷第三三、三四頁），此項約定，與國內營繕
    工程付款慣行之付款習慣相符，蓋考量營繕工程多具有標的金額龐大、工期漫長
    之特性，倘令承攬人概於工程全部完工及驗收完成後始請求工程款，其財力自難
    以負荷，且亦有失公平，另一方面，定作人亦得仰賴按期估驗程序掌握工程進度
    ，並監督其品質，故雙方均有按期辦理估驗計價之義務，不得申請棄權或延期辦
    理，此為兩造工程合約附件之「投標須知」第八條第五款約定：「前項估驗，均
    應按期辦理，不得申請棄權或延期辦理」之本旨。故定作人就估驗計價後之工程
    款，負有依約給付之義務。上訴人主張此項給付定有確定期限或可得確定之期限
    ，即屬有據。
  2.又按民法第一百十一條規定：「法律行為之一部分無效者，全部皆為無效。但除
    去該部分亦可成立者，則其他部分，仍為有效。」。查系爭工程合約書第二十一
    條第二款付款辦法，事後經修正為：「工程開工後每十五日（查原文為每月）得
    由甲方（按即被上訴人，下同）將乙方（按即上訴人，下同）在該期內完成之工
    程估驗計價，支付該期估驗計價百分之九十（查原文為百分之九十五），（查原
    文後段：如遇物價指數應予調整時，則在每月月底按進度計算補行計價文句，業
    已刪除），核工程補充說明書附註：１本工程合約書第二十一條(二)修正為：「工
    程開工後每十五日得由乙方申請甲方就該期內完成之工程估驗計價檢驗合格後，
    支付該期估驗計價百分之九十五，如遇物價指數應予調整時，則在每月月底按進
    度計算補行計價。工程若有逾期或施工品質不良情形，則完成超過百分之九十時
    即不得辦理估驗。」，稍有差異，此有該合約書及補充說書書可考（見原審卷第
    三三、三七頁）。即系爭契約書第二十一條第二款，將工程開工後「每月」《印
    刷體》修改為「每十五日」《手書體》；估驗計價「百分九十五」《印刷體》修
    改為「百分之九十」《手書體》；而該補充說明書並未隨之修改，自產生上開歧
    異，然揆諸上開說明，補充說明書僅上開小部分未能隨契約書第二十一條約定修
    改，然無礙其餘規定，是上訴人辯稱該補充說明書核與契約書第二十一條規定不
    符，應屬全部無效云云，顯有誤會。又按投標須知第八條付款(2)（本院前審卷
    135）固規定：「開工後每月辦理估驗一次，支付該期估驗計價之九成款。」，
    其中僅「九成」核與補充說明書附註１規定之「百分九十五」不符，亦有該投標
    須知書可參（見本院卷第一三五頁）然如上述，除此規定外，亦無礙補充說明書
    之效力，是上訴人抗辯該補充說明書核與投須知第八條規定不符，應屬無效云云
    ，亦有誤會。又依系爭契約書第十九條約定：「：驗收及接管：乙方於工程完成
    時，應即通知甲方：
    (一)甲方接獲乙方通知時，甲方應於十五日內初驗，俟驗收完成後，經甲方通知乙
    方送達領款發票日起三日內付清承包價款。(二)驗收時如有局部不合格時，乙方應
    即在期限內修理完成後，再行申請甲方復驗。(三)經驗收合格後，甲方應即行接管
    。」，有該契約書可考。準此，上訴人應按月報請被上訴人估驗，被上訴人始有
    估驗的義務，經被上訴人估驗合格後，被上訴人才有付款的義務。但上訴人未按
    月報請估驗，且工程有瑕疵需要修改，修改完成經驗收合格後，及上訴人開立請
    款發票，被上訴人才有付款義務。換言之，系爭六次估價給付工程款的時點，係
    自上訴人提出發票請款日起算三日再加計七天寬限期（合計十日），待超過十日
    ，被上訴人始負遲延之責。至上訴人抗辯被上訴人有按月估價義務及應主張應以
    申請估驗次月八日為遲延利息起算日云云，顯與上開卷證不符，自不足取。
  3.本件兩造所不爭執之各期估驗實領工程金額、估驗款領款發票日期及付款日本院
    前審卷167）分別為：(1)第一次估驗：實領工程金額00000000元，發票
    日期八十四年九月三十日、付款日同年十一月六日；(2)第二次估驗：實領工程金
    額00000000元，發票日期八十五年一月三日、付款日同年二月五日；(3)
    第三次估驗：實領工程金額00000000元，發票日期八十五年四月二日、
    付款日同年月十六日；(4)第四次估驗：實領工程金額00000000元，發票
    日期八十五年十月二十一日、付款日同年十一月二日；(5)第五次估驗：實領工程
    金額00000000元，發票日期八十六年五月八日、付款日同年月二十二日
    ；(6)第六次估驗：實領工程金額00000000元，發票日期八十六年十二月
    十五日、付款日八十七年一月六日。故本件各期估驗款遲延日數分別為二十七日
    、二十三日、四日、二日、四日、十二日，上訴人請求按上開實領工程估驗款金
    額計算之遲延利息，分別在：(1)第一次估驗：五萬五千二百四十二元（計算式：
    00000000 ×27÷365×5%＝55242）；(2)第二次估驗：十七萬九千四百四十九元
    （計算式：00000000×23÷365＝179449）；(3)第三次估驗：一萬七千五百四十
    四元（計算式：00000000×4÷365＝17554）；(4)第四次估驗：一萬零三百四十
    八元（計算式：00000000×2÷365＝10348）；(5)第五次估驗：一萬二千九百九
    十七元（計算式：00000000×4÷365＝12997）；(6)第六次估驗：十一萬九千二
    百八十一元（計算式：00000000×12÷365＝119281）。上開遲延利息，合計三
    十九萬四千八百六十一元。
  (四)故上訴人請求本件工程（含尾款及估驗款）遲延利息損失，在七十八萬二千七百
    三十四元（計算式：387873＋394861＝782734 ）範圍內，亦屬有據。
六、從而，上訴人請求被上訴人給付上訴人一百四十二萬三千九百八十六元，及其中
    六十四萬一千二百五十二元自八十九年五月二十七日即存證信函寄達翌日起至清
    償日止，按週年利率百分之五計算之利息，為有理由，應予准許。逾此部分之請
    求，則為無理由，應予駁回。
七、綜上所述，本件上訴人主張被上訴人尚應給付前開系爭系爭逾期完工扣款及估驗
    款，為不足採，被上訴人抗辯，尚屬可信。從而，上訴人主張本於系爭工程契約
    之法，請求被上訴人給付前開系爭系爭逾期完工扣款及估驗款等，為無理由，不
    應准許。原審就此部分為上訴人敗訴之判決，及駁回其假執行之聲請，並無不合
    。上訴意旨指摘原判決不當，求予廢棄改判，為無理由，應予駁回。
八、本件事證已臻明確，兩造其餘攻擊或防禦方法及所提證據，均與本院心證之形成
    及判決結果，不生影響，爰不一一論述，併此明．
九、據上論結，本件上訴為一部有理由，一部無理由，依民事訴訟法第四百四十九條
    第一項、第四百五十條、第七十九條、第七十八條，判決如主文。
中　　　華　　　民　　　國　　九十四　　年　　　四　　　月　　二十九　　日
~B1民事第七庭審判長法　官　邱森樟
~B2　　　　　　　　法　官　陳賢慧
~B3　　　　　　　　法  官  盧江陽
右為正本係照原本作成。
中華工程股份有限公司不得上訴。
台中市環境保護局得上訴。
如對本判決上訴，須於收受判決送達後二十日內向本院提出上訴書狀，其未表明上訴
理由者，應於提出上訴後二十日內向本院提出上訴理由書(須按他造人數附具繕本)。
上訴時應提出委任律師為訴訟代理人之委任狀。具有民事訴訟法第四百六十六條之一
第一項但書或第二項之情形為訴訟代理人者，另應附具律師及格證書及釋明委任人與
受任人有該條項所定關係之釋明文書影本。
~B 　 　　　　　　書記官　粘銘環
中　　　華　　　民　　　國　　九十四　　年　　　五　　　月　　　三　　　日
　　　　　　　　　　　　　　　　　　　　　　　　　　　　　　　　　　　　Ｙ
